臺灣高等法院高雄分院刑事判決
110年度上訴字第1123號
上  訴  人  臺灣高雄地方檢察署檢察官
被      告  羅有吏




選任辯護人  吳淑靜律師
上列上訴人因被告犯傷害案件，不服臺灣高雄地方法110年度訴
字第114號，中華民國110年11月10日第一審判決（起訴案號：臺
灣高雄地方檢察署109年度偵字第21271號），提起上訴，本院判
決如下：
    主  文
原判決撤銷。
羅有吏犯傷害罪，處拘役參拾日，如易科罰金以新臺幣壹仟元折
算壹日。
    事  實
一、羅有吏於民國109年6月24日14時35分許，駕駛車牌號碼000-
    0000號營業貨櫃曳引車（下稱乙車），行經高雄市○鎮區○○
    路0號前，與前方由張景益所駕駛車牌號碼000-0000號營業
    貨櫃曳引車（下稱甲車）發生行車糾紛，張景益乃下車叫陣
    並爬上乙車車門處出手揪住羅有吏之衣領，羅有吏情急緊急
    煞停致張景益甩落地面，引致張景益不滿，乃返回甲車擬拿
    取鐵管。羅有吏明知若大力推擠車門極可能導致站在車子與
    車門中間之人遭車門夾傷，竟基於縱因此致人受傷亦不違背
    其本意之不確定傷害故意，於張景益返回並開啟其車門拿取
    鐵管時，猛力推擠車門，致站在車子與車門中間之張景益因
    此受有左側前臂壓砸傷、左手腕紅3×0.2公分、2×1公分等傷
    害。
二、案經張景益訴由高雄市政府警察局前鎮分局報請臺灣高雄地
    方檢察署檢察官偵查起訴。
　　理  由
一、證據能力部分：
  ㈠按被告以外之人於審判外之言詞或書面陳述，屬傳聞證據，
    原則上不得作為證據；惟按被告以外之人於審判外之陳述，
    雖不符刑事訴訟法第159條之1至第159條之4之規定，而經當
    事人於審判程序同意作為證據，法院審酌該言詞陳述或書面
    陳述作成時之情況，認為適當者亦得為證據，刑事訴訟法第
    159條第1項、第159條之5第1項分別定有明文。
  ㈡查本判決所引用屬於傳聞證據之部分，檢察官及被告羅有吏
    （下稱被告）、辯護人於本院準備程序時均明示同意有證據
    能力（見本院卷第49至51頁），基於尊重當事人對於傳聞證
    據之處分權，及證據資料愈豐富愈有助於真實發現之理念，
    本院審酌該等證據作成時並無違法取證之瑕疵，且與待證事
    項具有關聯性，認以之作為證據亦屬適當，依上開說明，自
    均有證據能力。
二、認定犯罪事實所憑之證據及理由：
　㈠被告於上揭時地明知大力推擠車門，可能導致站在車子與車
    門中間之告訴人遭車門夾傷，仍在告訴人至其駕駛之甲車上
    拿取鐵管之際，用力推甲車之車門，致告訴人因此受有左側
    前臂壓砸傷、左手腕紅3×0.2公分、2×1公分之傷害等情，業
    據證人即告訴人張景益於警詢、偵查及原審審理時指證明確
    ，並有杏和醫院診斷證明書、原審勘驗筆錄暨行車紀錄器截
    圖各1份在卷可稽（見警卷第3至5頁、第7至10頁；偵卷第23
    至26頁；原審卷第97至98頁、第113至117頁、第148至160頁
    ），即被告對此亦於原審審理時是認不諱（見原審卷第36至
    37頁）。
　㈡被告雖辯稱伊係為阻止告訴人回車上拿取鐵管傷害伊，始推
    擠車門，不意夾傷告訴人，屬正當防衛而不罰云云。
　⒈按對於現在不法之侵害，而出於防衛自己或權利之行為，依
    刑法第23條前段之規定固屬不罰，惟必其現在之侵害，因不
    及受國家之機關或人員之保護，而出於不得已之防衛行為以
    排除該侵害始可；如加害人之加害行為客觀上尚非現實急迫
    ，而僅係被害人預慮爾後被害各情而作誤想之防衛，即非對
    於現在不法之侵害加以防衛，自不得援引上開規定以求免責
    。
　⒉經查被告於109年7月7日之警詢中已供稱係雙方因行車糾紛，
    告訴人下車至伊之駕駛座車門旁叫囂，伊未予理會，告訴人
    乃攀爬進伊之車窗…，於是伊下車要找告訴人理論，告訴人
    返回車內副駕駛座腳踏墊取出一支鐵管，作勢朝伊攻擊…，
    所以伊才用手將車門推開，過程中壓傷告訴人之手臂等語，
    既稱「下車欲找告訴人理論」等語，則其是否係出於被動防
    衛之意思而推擠車門，已非無疑；又因行車糾紛而拿取鐵管
    之行為，非必意在主動出擊，亦有可能係防衛對方攻擊而作
    防身之用，甚至亦有可能於過程中自知不敵而自動棄走，其
    情形非僅一端，姑不論證人即告訴人於警詢及偵查中證稱伊
    係因擔心被告對伊不利，拿取鐵管係作為自衛及防身之用等
    語是否屬實，惟查其既未及拿出該鐵管即遭被告推擠車門而
    夾傷，並無持鐵管對被告有不法傷害之攻擊行為，已如前述
    ，則被告推擠車門之時，顯係自行揣摩推測將遭攻擊而為誤
    想之防衛，而非已受現在不法之侵害而出於防衛意思以防免
    不法行為之發生無訛，依上說明，其所為尚與刑法第23條前
    段正當防衛之規定有間。
　㈢綜上所述，被告所辯尚難採信，事證明確，其犯普通傷害罪 
    之犯行，堪予認定。
三、論罪科刑：
　㈠本件被告於事實欄所載時地，明知若大力推擠車門極可能導
    致站在車子與車門中間之人遭車門夾傷，竟基於縱因此致人
    受傷亦不違背其本意之不確定傷害故意，於告訴人返回並開
    啟其車門拿取鐵管時，竟猛力推擠車門，致站在車子與車門
    中間之告訴人因此受有前揭傷害，均如前述。
　㈡核被告所為，係犯刑法第277條第1項之普通傷害罪。
四、撤銷原判決之理由： 　　
　㈠原審認本件被告之傷害行為屬正當防衛，而諭知被告無罪，
    固非無見。惟本件並無刑法第23條前段規定因正當防衛而不
    罰之適用，均如前述，原審遽為無罪之諭知，尚有未洽，檢
    察官以原審有已受請求事項未為裁判之違法，提起上訴，固
    無理由（詳下述）；惟其以上開情由指摘原審未為有罪之諭
    知為不當，提起上訴，則非無理由，應由本院將原判決撤銷
    改判，並為有罪之諭知。　
　㈡審酌被告僅因行車糾紛，竟以不確定之故意推擠車門夾傷告
    訴人，事後並諉稱係基於正當防衛而求卸責，實屬非是。惟
    念及其前無任何刑事前案資料，有臺灣高等法院被告前案紀
    錄表可按，且本件因告訴人先行叫囂尋釁所致，被告事後亟
    欲尋求和解惟因雙方之金額差距過大而未果，犯後態度尚可
    ，並考量告訴人本件之傷勢之輕重、被告犯罪之動機、手段
    ，暨其自陳係高職畢業、為曳引車司機，需扶養父母親，小
    孩剛滿5個月等其他一切情狀，量處拘役30日，並諭知如易
    科罰金以新臺幣1000元為折算1日之標準。
　㈢檢察官上訴意旨另以原審公訴檢察官於原審審理中已以言詞
    擴張起訴之犯罪事實略以：被告與告訴人發生行車糾紛後，
    基於傷害之故意，明知告訴人攀爬於其車門上，仍緊急煞車
    造成攀爬在車門上之告訴人跌落地面，致告訴人因而受有左
    耳聽力障礙、頸鈍傷、頸椎第5至7節椎間盤突出與狹窄併外
    傷性神經根病變、頸胸椎骨軟骨瘤等傷害，認與已起訴之事
    實具有裁判上一罪之關係，原審就此部分竟未為審理裁判，
    顯有已受請求之事項漏未裁判之違法，爰提起上訴，求為撤
    銷原判決等語。
　⒈惟按刑事訴訟之審判係採彈劾主義，亦即不告不理原則；案
    件須經起訴繫屬於法院，法院始有審判之義務，審判之事實
    範圍，自應以起訴之事實為範圍，如事實已經起訴而未予裁
    判或未經起訴而予裁判，既均違背上開原則，自屬當然違法
    ，此觀刑事訴訟法第268條及第379條第12款規定自明；惟因
    國家對單一性案件僅有一個刑罰權，此種案件之全部事實自
    不容割裂，而應合一裁判，故同法第267條規定「檢察官就
    犯罪事實之一部起訴者，其效力及於全部」，此即所謂審判
    不可分，亦即審判事實範圍之擴張，此種事實之擴張，須以
    未經起訴之事實（學術上有稱為「潛在事實」）與已經起訴
    之事實（學術上有稱為「顯在事實」）俱屬有罪且互有實質
    上或裁判上一罪之不可分關係為前提，始無礙於審判事實與
    起訴事實之同一性，如其中之一部不能證明犯罪，既與他部
    無不可分關係，自無合一裁判之餘地（最高法院86年度台上
    字第3764號、100年度台上字第4476號判決意旨參考）。經
    核上開檢察官於原審以言詞擴張起訴部分與已起訴之犯罪事
    實，其間確具有時間之延續性及空間之密接性，而得認為具
    有實質上一罪之不可分關係，合先敘明。
　⒉上開以言詞擴張起訴部分，檢察官固以業經證人即告訴人證
    述綦詳，並有孫銘謙骨科診所109年12月25日診斷證明書記
    載「右肩扭挫傷」；高雄長庚紀念醫院109年11月7日、110
    年1月5日、110年1月23日診斷證明書分別記載「左耳聽力障
    礙、頸鈍傷」、「頸鈍傷、頸椎第5-7椎間盤突出與狹窄併
    外傷性神經根病變、頸胸椎骨軟骨瘤」、「右肩部挫傷合併
    旋轉肌袖破裂」等為據，惟⑴被告堅決否認上開傷勢係因其
    臨時煞停致告訴人掉落地面所造成等語，且⑵查上開孫銘謙
    骨科診所之診斷證明書上記載之應診時間為109年7月24日至
    同年9月10日；上揭高雄長庚紀念醫院之診斷證明書上之應
    診時間則分別為109年11月7日、110年1月5日、110年1月23
    日，均核已距案發時間即109年6月24日均已逾1個月以上，
    又證人即告訴人於案發最初之警詢中僅證述「只有我一人受
    傷，受傷部位為左側前臂壓砸傷、左手腕紅腫。我有前往杏
    和醫院就診並開立診斷證明書」等語（警卷第3頁） ，自始
    並未提及上開言詞擴張起訴所指之肩頸傷及椎間盤突出等傷
    勢部分，則告訴人前揭傷勢是否必係因被告臨時煞停致告訴
    人掉落地面所引致，即非無疑；⑶參諸證人即告訴人於109年
    11月2日偵查中證稱：「（你之後有沒有回到車子副駕駛座
    拿鐵管？）有」「（拿鐵管用途？）我要自衛，因為我掉地
    上後我就往我車子跑」「（你當時有沒有嗆聲說要落人至那
    裡？）我是打電話到公司說我出事情…要跟公司說，請公司
    再調別的車上去」等語；於原審審理時證稱「（與本件被告
    爭執之經過？）還好我頭沒有先著地，我是用手肘撐著，我
    手有撕裂傷，還好後面沒有車子來追撞我，這是我的榮幸」
    等語（原審卷第148頁），暨案發當時告訴人尚有爭搶該鐵
    管、阻擋被告返回乙車及在乙車旁來回走動等情，亦經原審
    勘驗屬實，有勘驗筆錄可佐（原審卷第97至98頁）。果若告
    訴人因被告臨時煞停之行為而掉落地面致受有上揭嚴重之傷
    勢，則斯時告訴人是否尚得於掉落地面後猶跑回甲車拿取鐵
    管、爭搶該鐵管、阻擋被告返回乙車及在乙車旁來回走動等
    上揭一般正常之人所得為之任意舉措，亦非無疑。⑷本院綜
    合全情，認依檢察官所舉之證據，尚未達得使本院形成告訴
    人上揭擴張起訴部分之傷勢係被告煞停行為所造成之確定心
    證，此部分傷害罪即屬不能證明。
　⒊依上開說明，檢察官所指擴張起訴部分雖與起訴部分具有實
    質上一罪之不可分關係，惟該擴張起訴部分既屬不能證明被
    告犯罪而應為無罪之諭知，依上開說明，即與已起訴部分並
    無不可分之關係，自無合一裁判之餘地，檢察官以此指摘原
    審有已受請求事項未為裁判之違法，提起上訴，即難認為有
    理由，併此敘明。
五、據上論結，應依刑事訴訟法第369條第1項前段、第364條、
    第299條第1項前段，刑法第277條第1項、第41條第1項，刑
    法施行法第1條之1，判決如主文。
本案經檢察官游淑玟提起公訴，檢察官姜麗儒提起上訴，檢察官
郭振昌到庭執行職務。
中　　華　　民　　國　　111 　年　　3 　　月　　 1　　日
                  刑事第九庭    審判長法  官  莊崑山
                                      法  官  李炫德
                                      法  官  陳明富
以上正本證明與原本無異。
被告如不服本判決應於收受本判決後20日內向本院提出上訴書狀
，其未敘述上訴理由者，並得於提起上訴後20日內向本院補提理
由書狀（均須按他造當事人之人數附繕本）「切勿逕送上級法院
」。
中　　華　　民　　國　　111 　年　　3 　　月　　1 　　日
                                      書記官  馬蕙梅
附錄論罪科刑法條
中華民國刑法第277條
傷害人之身體或健康者，處5年以下有期徒刑、拘役或50萬元以
下罰金。
犯前項之罪，因而致人於死者，處無期徒刑或7年以上有期徒刑
；致重傷者，處3年以上10年以下有期徒刑。